【裁判字號】    89,易,40
【裁判日期】    890530
【裁判案由】    背信等
【裁判全文】
臺灣宜蘭地方法院刑事判決                            八十九年度易字第四號
    公  訴  人  臺灣宜蘭地方法院檢察署檢察官
    被      告  丙○○
    選任辯護人  簡坤山
右列被告因背信等案件，經檢察官提起公訴 (八十八年度偵字第四Ｏ七六號），本院
判決如左：
    主  文
丙○○為他人處理事務，意圖損害本人之利益，而為違背其任務之行為，致生損害於
本人之財產，處有期徒刑參月。緩刑貳年。
    事  實
一、緣民國八十五年十月初，丁○○經由丙○○之父乙○○向戊○○之友甲○○之友
    戊○○借貸新台幣 (下同）三百萬元，並由丁○○提供何接謀所有之房屋及其基
    地設定三百萬元之抵押權予戊○○。嗣丁○○交付各五十萬元之支票兩張予甲○○，約定先償還一百萬元，甲○○即將其中一張支票轉給丙○○，向其調現五十
    萬元，雙方並言明對丁○○之三百萬元抵押權中，丙○○擁有其中五十萬元之抵
    押權，其後因該支票於八十六年九月二十三日退票，於八十七年間，丙○○與戊○○即決定向台灣宜蘭地方法院聲請拍賣丁○○所提供之上開抵押物，戊○○並
    於八十七年八月十七日委任丙○○為其處理該件聲請拍賣抵押物之強制執行（即
    本院八十七年執字第一六八二號強制執行案件）。嗣於八十八年六月間，戊○○
    與甲○○相偕至宜蘭縣宜蘭市○○○路十三之一號丙○○辦公之代書事務所，表
    示終止處理該強制執行之意思，並結清該件之強制執行費用。丙○○明知其已不
    再受戊○○之委任，且戊○○並無意撤回該強制執行，然惟恐若不再受戊○○之
    委任，將無法確保其擁有其中之五十萬元抵押權，竟意圖損害戊○○本人之利益
    ，於八十八年七月九日以代理人之名義，具狀向台灣宜蘭地方法院撤回該案之強
    制執行，並領回該案之執行名義（即台灣宜蘭地方法院八十七年度羅拍字第一五
    八號民事裁定），及確定證明書各一件、他項權利證明書及抵押權設定契約書各
    二件、收款證明書一件，及土地建物登記簿謄本一件等物，而為違背其任務之行
    為，致生損害戊○○續為強制執行之利益與戊○○已支付之強制執行費用。嗣於
    八十八年七月十九日戊○○於原定之拍賣期日至台灣宜蘭地方法院之民事執行處
    ，始知該案已遭丙○○撤回。
二、案經戊○○訴由台灣宜蘭地方法院檢察署檢察官偵查起訴。
    理  由
一、訊據被告丙○○固坦承有受告訴人戊○○之委任而聲請拍賣抵押物，且未經告訴
    人戊○○之同意，以代理人名義撤回該案之強制執行，惟否認有背信之故意，辯
    稱：伊所以撤回該件強制執行，乃係因告訴人企圖排擠伊擁有其中五十萬元之抵
    押權，其撤回執行係出於維護自己正當合法之利益，並非出於不法利益之意圖，
    且伊並非單純為告訴人處理事務，亦同時在處理自己之事務云云。經查：
（一）被告於八十七年八月十七日有受告訴人之委任辦理聲請拍賣抵押物之強制執行
      事件，業據被告自白在卷，且有土地登記謄本、雙方之委任狀、及經本院調閱
      本院八十七年度執字第一六八二號強制執行卷附卷可稽。被告亦自承告訴人與
      甲○○確曾至被告辦公室表示終止委任之意思，並結清執行費用，且被告在未
      經告訴人之同意下，將原受委任處理之強制執行事件撤回一節，並據被告供稱
      明確，亦與告訴人指訴之情節相符，且經證人甲○○到庭結證屬實，有附於上
      開強制執行卷中之撤回強制執行聲請狀、被告親書之費用計算明細表，可資佐
      證。
（二）至被告辯稱伊對該受強制執行之三百萬元抵押權中有五十萬元之債權一節。質
      之告訴人陳稱：本件強制執行事件與被告所稱之五十萬元之債權無關等語，證
      人甲○○亦證稱：並無向被告調現五十萬元之事，且三百萬元債權均屬戊○○
      ，並無其中五十萬元部分屬於被告等語（本院卷第四十三頁）。然查，證人丁○○到庭證稱：伊係由乙○○介紹，向權利人戊○○借貸三百萬元，嗣後約定
      以兩張支票各五十萬元方式先還一百萬元，後有一張兌現，另外一張則退票。
      過一段時間後伊就知道乙○○都交給戊○○等語（見本院卷第四十二頁），又
      經本院訊問該遭退票之支票為何人持有及行使，則證稱：支票上之金額包括利
      息，五十萬元也是透過乙○○交給權利人等語（見本院卷第四十二頁）。證人
      甲○○亦證稱：該兌現之支票係由乙○○交予伊後再交給告訴人等語（見本院
      卷第五十八頁），足徵是筆借貸之返還係由甲○○經手交予告訴人無誤。另證
      人乙○○到庭證稱：本件因由伊介紹，所以當時丁○○還錢時拿兩張支票，伊
      再拿給甲○○，這兩張中其中有一張沒有兌現，伊於八十六年三月間提領一百
      三十五萬元，其中五十萬元交給甲○○，言明以該屋五分之一抵押權讓予伊與
      被告等語（見本院卷第五十七頁），核與被告辯稱就該三百萬執行債權其中伊
      有五十萬元之債權等情相符。又告訴人於本院訊問時陳稱：「 (丁○○)當初
      向我借三百萬元，開了二張支票，我拿到一張支票，其他我就不知道。」、「
      （是否尚有另一張支票？）我不知道，我只知道我拿到一張五十萬元的支票，
      至於甲○○有無拿到一張五十萬元的支票我不知道。」等語（見本院卷第九十
      九頁）。衡情告訴人既指稱只拿到一張五十萬元支票，對另一紙未兌現之支票
      並不知情，何以告訴人知悉證人丁○○係以兩張各五十萬元之支票作為償還？
      告訴人此部分指訴即與常情有悖。再查，告訴人於本院指稱：「（丁○○現在
      欠你多少錢？）丁○○目前欠我二百萬元，房子已經在拍賣，我自己錢拿回來
      ，剩下的會還給丁○○，讓他與丙○○去處理。」等語（見本院卷第五十四頁
      ）。另被告又辯稱伊就該三百萬元之抵押權之執行費用亦支付五分之一，且未
      收取代書費用部分，即告訴人於拍賣之初已分擔二萬元執行費，撤回執行前，
      告訴人另負擔八千三百四十元，共計二萬八千三百四十元，而該次強制執行費
      用共計三萬六千零五十五元，足徵被告負擔約五分之一之執行費用等語，經核
      亦與告訴人所提出被告親書之費用計算明細表、被告所提出之本院拍賣不動產
      鑑價報告一份、執行費用支出證明六份相符。矧告訴人於本院訊問時亦曾指稱
      ：被告也有出費用，伊所支付之八千三百四十元應是五分之四之費用等語（見
      本院卷第二十頁）。益證被告辯稱甲○○將丁○○所交予之二張支票中之一張
      轉給伊，並向其調現五十萬元，雙方並言明對丁○○之三百萬元抵押權，被告
      擁有其中五十萬元之抵押債權一節，尚堪採信。證人甲○○於本院證稱執行費
      用、酬勞都有付沒有扣掉五分之一云云及告訴人嗣後改稱費用均有付給被告云
      云，前後不符，自無足採。
（三）綜右所述，被告雖擁有告訴人委由其處理強制執行之三百萬元抵押債權權中之
      五十萬元債權，惟按被告受告訴人委託處理是項強制執行事務於告訴人所有之
      債權部分，未經告訴人同意即擅自撤回全部執行之聲請，乃係基於委任契約之
      規定，為他人處理事務，而為違背其任務之行為。且被告該違背任務之行為，
      乃係為阻止告訴人續為強制執行為目的，使告訴人受有終止強制執行程序與支
      付已繳納強制執行費用之損害，亦為被告所自承，是被告辯稱伊所為係為保全
      其自身之債權並無背信之故意云云，不足採信。綜上事證，被告背信犯行堪予
      認定。
二、核被告所為，係犯刑法第三百四十二條第一項之背信罪，爰審酌被告為保全自身
    債權而犯本罪之犯罪動機、目的、手段、對被害人所生危害非大及犯後之態度、
    已與告訴人達成民事和解（參見卷附和解書）等一切情狀，量處如主文所示之刑
    。末查被告前未曾受有期徒刑以上之刑之宣告，有被告之台灣高等法院檢察署刑
    案紀錄檢覆表在卷可稽，經此教訓應知警惕，當無再犯之虞。本院因認對被告所
    處之刑，以暫不執行為適當，爰併宣告緩刑二年，以啟自新。
三、公訴人另以：被告並意圖為自己不法之所有，將業務上所持有之前揭該案執行名
    義之民事裁定、確定證明書、他項權利證明書及抵押權設定契約書、收款證明書
    及土地建物登記謄本等文件侵占入己，亦犯刑法第三百三十六條第二項之業務侵
    占罪嫌等語，惟按侵占罪主觀上係以排除他人所有之意思，使自己或第三人為不
    法之所有為其構成要件，查被告占有上開文件係為保全其自身債權，已如前述，
    非以他人所有之意思而占有，且其占有行為亦非意圖為自己不法之所有，是殊難
    認有侵占之犯意，此外復查無其他證據證明被告確有公訴人所指此部分之犯行，
    惟公訴人認此部分如成立犯罪與前揭論罪科刑之背信罪間有方法結果之牽連犯關
    係，屬裁判上之一罪，爰不另為無罪之諭知。
據上論斷，應依刑事訴訟法第二百九十九條第一項前段、刑法第三百四十二條第一項
、第七十四條第一款，罰金罰鍰提高標準條例第一條前段，判決如主文。
本案經檢察官林吉泉到庭執行職務
中      華      民      國     八十九     年    五     月     三十      日
                                  臺灣宜蘭地方法院刑事第二庭
                                      審判長法  官  黃  永  勝
                                            法  官  林  俊  廷
                                            法  官  郭  淑  珍
右正本證明與原本無異。
如不服本判決，應於判決送達後十日內向本院提出上訴狀。（應附繕本）
                                            書記官  陳  淑  宜
中      華      民      國     八十九     年    六     月       一      日
附錄法條：
刑法第三百四十二條第一項
為他人處理事務，意圖為自己或第三人不法之利益或損害本人之利益，而為違背其任
務之行為，致生損害於本人之財產或其他利益者，處五年以下有期徒刑、拘役或科或
併科一千元以下罰金。


司法院資訊處製作；財團法人民間司法改革基金會備份。
